---
title: "PEC 3: Inferencia Bayesiana"
format:
  html:
    code-copy:       true
    code-tools:      true
    embed-resources: true
    theme:           ../www/extra-styles.scss
    toc:             true
    toc-location:    left
callout-appearance: minimal
---

# Introducción

En este tema hemos visto los fundamentos del modelado Bayesiano, y vamos a aplicarlos desde un punto de vista teórico en los ejercicios a continuación.

En primer lugar, configuramos el entorno para ejecutar el código.

```{r setup}
#| message: false

# Paquetes:
library(tidyverse)
library(RColorBrewer)


# Configuración de la salida gráfica:

PALETA <- brewer.pal(8, "Set2") # Colores por defecto
color_defecto  <- PALETA[1]
options(ggplot2.discrete.colour = PALETA)

theme_set(theme_minimal()) # Tema "neutro" para la representación gráfica

# Redondea los números reales "inline":
options(digits = 6L) # Necesitaremos "alta precisión" para algunos resultados
options(knitr.digits.signif = FALSE)
```

Verás que solamente necesitamos el paquete {tidyverse}, para manipular datos, y configurar la salida gráfica (el paquete {RColorBrewer} sólo se utiliza para obtener una [paleta de colores agradable y accesible](https://colorbrewer2.org/#type=qualitative&scheme=Set2&n=3)).
No hace falta ningún paquete para análisis y modelado Bayesiano, ya que los modelos que vamos a estimar se basan en las propiedades analíticas de las *distribuciones conjugadas*.

# Ejercicio 1

## Aproximación discreta a la distribución uniforme {#uniforme}

A continuación se muestra el código en R para representar la distribución uniforme $x \sim U(0, 1)$ mediante *aproximación discreta*:

```{r ejemplo-uniforme}
PREC     <- 1e-3 # Precisión para representar la función de densidad (milésimas)
DENS_INF <- 0    # Rango inferior de la función de densidad
DENS_SUP <- 1    # Rango superior de la función de densidad

uniforme <- tibble( # Esta función crea un `data.frame` o tabla de datos
  variable = seq(from = DENS_INF, to = DENS_SUP, by = PREC),
  densidad = variable |> dunif(min = DENS_INF, max = DENS_SUP)
)

uniforme |> glimpse() # Muestra el objeto con sus datos, contiene 2 columnas 

uniforme |> # Usando la tabla de datos antes creada, crea un objeto gráfico
  ggplot(mapping = aes(x = variable, y = densidad)) + # "Mapea" columnas a
                                                      #   coordenadas
  geom_line(color = color_defecto) + # Representa mediante una línea continua
  
  ylim( # Fija el límite inferior a 0 para mostrar el eje 'y' completo:
    0,  # (Usa la propia distribución para establecer el límite superior)
    uniforme |> pull(densidad) |> max()
  )
```

## Distribución normal

Aplicando un código similar, se puede representar una distribución normal estandarizada $x \sim N(0, 1)$:

```{r ejemplo-normal}
DENS_INF <- -4 # Usamos un rango más "adecuado" para la normal estandarizada
DENS_SUP <-  4

normal <- tibble( # Reutilizamos `PREC` del "chunk" de código anterior
  variable = seq(from = DENS_INF, to = DENS_SUP, by = PREC),
  densidad = variable |> dnorm()
)

# Al cubrir la distribución el rango desde 0 hasta el máximo, en este caso no
#   es necesario establecer los límites manualmente
normal |>
  ggplot(mapping = aes(x = variable, y = densidad)) +
  geom_line(color = color_defecto)
```

Los límites del eje 'y' se establecen automáticamente en este caso para cubrir todo el rango de la distribución (al haber valores próximos a 0, no es necesario establecer el límite inferior manualmente).

Al contrario que en la distribución uniforme, *el soporte de la distribución normal se extiende de* $-\infty$ a $+\infty$.
Dado que no podemos representar toda la recta de números reales, necesitamos "truncar" la distribución, asumiendo que el resto de valores son iguales a 0.
Para ello, utilizamos los objetos `DENS_INF` y `DENS_SUP` para delimitar los valores inferior y superior, respectivamente, entre los que representaremos la función de densidad.

## Integración numérica

Haciendo uso de los valores de la aproximación discreta, podemos operar con ellos para obtener el resultados de "integrar" esa función, pero haciéndolo de forma numérica en lugar de analítica.

Al representar "valores equiespaciados" de la distribución, estamos generando una "rejilla" de valores.
La integración será una suma de "rectángulos", con base centrada en ese punto y extendiéndose `PREC/2` hacia cada lado (y por tanto de anchura `PREC`), y de altura igual a la función de densidad en ese punto.

Utilizando esta "integral numérica", podemos obtener ciertos valores de la distribución.
Por ejemplo, la integral en todo el dominio de cualquier variable aleatorio debería tener un valor de 1 (la "probabilidad del espacio muestral completo").

```{r integral-uniforme}
uniforme |> summarize(integral = PREC * sum(densidad))
```

En el caso de la distribución uniforme, tenemos valores "centrados" en 0 y 1, por lo que los intervalos de los extremos se extienden hasta `-PREC/2` y `1 + PREC/2`.
Podríamos "restar medio valor" de la densidad en cada extremo para obtener una integral más precisa:

```{r}
uniforme |> summarize(
  integral = PREC * (sum(densidad) - 0.5 * (first(densidad) + last(densidad)))
)
```

En el caso de la distribución normal, el cálculo de la integral se haría igual:

```{r integral-normal}
normal |>
  summarize(integral = sum(densidad) * PREC) |>
  pull()
```

En este caso, no necesitamos "restar" medio valor de cada extremo, ya que no hay una discontinuidad en los extremos.
Sin embargo, como hemos restringido la representación de la densidad al rango $[`{r} DENS_INF`, `{r} DENS_SUP`]$, estamos "desechando" la parte de la distribución que está en las colas, y la integral en "todo el soporte" de la función no da una "probabilidad exacta de 1".

## Precisión de la integral numérica

Podemos mejorar la integración numérica tomando un "soporte" más amplio:

```{r integral-normal-mas-amplia}
tibble( # Ampliando el rango a [-10, 10]:
  variable = seq(from = -10, to = 10, by = PREC),
  densidad = variable |> dnorm()
) |>
  summarize(integral = sum(densidad) * PREC) |>
  pull()
```

También, cuanto mayor sea la precisión, más se acercará la aproximación mediante "rectángulos" a la curva real.

```{r integral-normal-mas-precisa}
tibble( # Usando precisión de "millonésimas":
  variable = seq(from = DENS_INF, to = DENS_SUP, by = 1e-6),
  densidad = variable |> dnorm()
) |>
  summarize(integral = sum(densidad) * 1e-6) |> # Misma precisión en la integral
  pull()
```

## Normalización

En general, las aproximaciones iniciales pueden ser válidas aunque, si lo necesitamos, podemos "normalizar" por la integral.
Observa los siguiente ejemplos (triviales); pueden ayudarnos más adelante:

```{r integral-normalizada}
uniforme_norm <- uniforme |> mutate(
  integral_no_norm = PREC * sum(densidad),
  densidad         = densidad / integral_no_norm # Normalización (innecesaria)
)

uniforme_norm |>
  summarize(integral = PREC * sum(densidad)) |> # No cambia
  pull()

normal_norm <- normal |> mutate(
  integral_no_norm = PREC * sum(densidad),
  densidad         = densidad / integral_no_norm # Normalización
)

normal_norm |>
  summarize(integral = PREC * sum(densidad)) |>
  pull()
```

Al haber "normalizado" la densidad, el valor de su "integral numérica" ahora sí es 1.

## Práctica

Utilizando la aproximación discreta a la distribución normal (objeto `normal` creado anteriormente), calcula o comprueba las siguientes respuestas, usando comandos de R.

### Pregunta 1

-   ¿Cuál es el valor máximo de la función de densidad de la distribución normal?

::: {#respuesta-1 .callout-note}
:::

### Pregunta 2

-   En el caso de la normal, este máximo coincide con la media. Obtén el valor de la variable aleatoria para el cual se da. ¿Cómo llamarías a ese valor?

::: {#respuesta-2 .callout-note}
:::

### Pregunta 3

-   El valor máximo, ¿puede ser mayor que 1? Justifica tu respuesta.

::: {#respuesta-3 .callout-note}
:::

### Pregunta 4

-   Calcula la función de distribución de la variable normal **a partir del objeto `normal`** y represéntala. Representa conjuntamente y compara la [función de distribución normalizada](#normalizacion) y sin normalizar.

::: callout-note
Ejecuta `?cumsum` en la consola para consultar la ayuda de esa función.
:::

::: {#respuesta-4 .callout-note}
:::

### Pregunta 5

-   **Usando la integración numérica**, calcula el *valor esperado* de la distribución normal. Prueba con la función de densidad sin normalizar y normalizada. ¿Qué resultado es más preciso?

::: {#respuesta-5 .callout-note}
:::

# Ejercicio 2

## Distribución Beta

### Pregunta 6

-   Representa una distribución Beta con parámetros $\alpha$ = $\beta$ = 1, $Beta(1, 1)$. Ajusta los ejes correctamente, si hace falta, como hicios con [la distribución uniforme](#uniforme).

::: callout-note
Si no sabes qué limites utilizar para obtener los valores de la variable aleatoria o su densidad, consulta la ayuda de `dbeta()`.
:::

::: {#respuesta-6 .callout-note}
:::

### Pregunta 7

-   ¿Qué forma tiene?

::: {#respuesta-7 .callout-note}
:::

## Parámetros de la distribución Beta

### Pregunta 8

-   Prueba con diferentes valores de $\alpha$ y $\beta$.

::: {#respuesta-8 .callout-note}
:::

### Pregunta 9

-   ¿Qué ocurre a medida que van creciendo los valores de $\alpha$ y $\beta$?

::: {#respuesta-9 .callout-note}
:::

### Pregunta 10

-   ¿Qué ocurre cuando $\alpha$ y $\beta$ son iguales? ¿Y cuándo son distintos?

::: {#respuesta-10 .callout-note}
:::

### Pregunta 11

-   ¿Qué ocurre si tienen valores ligeramente superiores a 1?

::: {#respuesta-11 .callout-note}
:::

### Pregunta 12

-   ¿Qué ocurre si tienen valores menores que 1?

::: {#respuesta-12 .callout-note}
:::

# Ejercicio 3

::: callout-note
Para todas las distribuciones, utiliza el valor de `PREC` definido en el ejercicio 1.
:::

## Modelo beta-binomial

En el departamento de investigación de mercado de tu empresa quieren saber la "tasa de aceptación" de una nueva app móvil que quieren lanzar.
Para ello, han probado la app con una muestra (asume *muestreo aleatorio simple*) de $n$ potenciales usuarios/as, y les han pedido que indiquen si descargarían o no la app en su móvil.

El jefe del departamento de analítica te asigna al proyecto y te pide que ajustes un modelo beta-binomial para responder a la pregunta de investigación, asumiendo completa "ingenuidad" sobre la posible tasa de aceptación.

### Pregunta 13

-   En el modelo beta-binomial, ¿qué representa la tasa de aceptación en esta investigación?

::: {#respuesta-13 .callout-note}
:::

### Pregunta 14

-   ¿Qué distribución previa utilizarías para esa tasa de aceptación? Formúlala y represéntala gráficamente.

::: callout-note
Ajusta los ejes correctamente, si hace falta, como en la distribución uniforme).
:::

::: {#respuesta-14 .callout-note}
:::

### Pregunta 15

-   Supón que $y$ es el número de usuarios/as que han respondido que "Sí" descargarían la app. Formula la verosimilitud del modelo.

::: {#respuesta-15 .callout-note}
:::

## Ajuste del modelo

El departamento de investigación de mercado te da acceso a los siguientes datos de la muestra:

```{r beta-binomial-muestra}
aceptacion_muestra <- tibble(
  id_participante   = 1:22,
  resp_descarga_app = c(
    "Si", "Si", "No", "No", "Si", "Si", "Si", "Si", "No", "Si", "Si",
    "Si", "Si", "Si", "Si", "Si", "No", "Si", "No", "Si", "Si", "Si"
  )
)
```

### Pregunta 16

-   Obtén, en base a estos datos, la distribución posterior de la tasa de aceptación en forma analítica y mediante aproximación numérica, y represéntala junto a la distribución previa.

::: {#respuesta-16 .callout-note}
:::

### Pregunta 17

-   Obtén, mediante aproximación discreta, el valor esperado y la moda de la distribución posterior. ¿Cómo los interpretarías?

::: {#respuesta-17 .callout-note}
:::

## Ajuste con una nueva muestra

El director de investigación de mercado no está totalmente seguro con los resultados, y pide a su departamento recoger una nueva muestra, mayor, para el estudio.
Te dan acceso a los siguientes datos de la nueva muestra:

```{r beta-binomial-muestra-2}
aceptacion_muestra_2 <- tibble(
  id_participante   = 1:113,
  resp_descarga_app = c(
    "Si", "Si", "No", "No", "Si", "Si", "Si", "Si", "No", "Si", "Si",
    "Si", "Si", "Si", "Si", "Si", "No", "Si", "No", "Si", "Si", "Si", 
    "No", "Si", "Si", "Si", "Si", "No", "No", "Si", "No", "Si", "Si", 
    "Si", "Si", "Si", "No", "Si", "No", "No", "Si", "No", "Si", "Si", 
    "No", "No", "No", "Si", "No", "No", "Si", "Si", "No", "No", "Si", 
    "No", "Si", "No", "No", "No", "Si", "Si", "No", "Si", "Si", "No", 
    "Si", "Si", "No", "Si", "Si", "No", "Si", "No", "Si", "No", "Si", 
    "No", "No", "No", "Si", "Si", "No", "No", "Si", "Si", "No", "No", 
    "No", "Si", "Si", "No", "Si", "Si", "No", "Si", "Si", "Si", "Si", 
    "No", "Si", "No", "No", "No", "No", "No", "Si", "No", "No", "Si", 
    "Si", "Si", "Si"
  )
)
```

Con los datos de los que disponen, el director de investigación de mercado quiere obtener la tasa de aceptación con la mayor precisión posible.

### Pregunta 18

-   ¿Qué distribución previa utilizarías en esta ocasión y por qué? Formúlala.

::: {#respuesta-18 .callout-note}
:::

### Pregunta 19

-   Obtén la distribución posterior analítica después de esta segunda muestra, represéntala junto con las dos distribuciones anteriores, y obtén los estimadores posteriores esperado y modal por aproximación discreta.

::: {#respuesta-19 .callout-note}
:::

## Ajuste con las muestras colapsadas

Supón que el director de investigación de mercado no estaba contento con la muestra inicial y pidió recoger más muestra antes de darte acceso a los datos.
Cuando recibes los datos, recibes las dos muestras colapsadas, sin saber qué participantes eran de la primera o de la segunda muestra:

```{r beta-binomial-muestra-total}
aceptacion_muestra_total <- bind_rows(
  aceptacion_muestra, aceptacion_muestra_2
) |>
  mutate(id_participante = row_number()) # ID colapsados en una única serie
```

### Pregunta 20

-   Obtén la distribución posterior analítica después de esta segunda muestra, represéntala junto con las distribuciones anteriores, y obtén los estimadores posteriores esperado y modal por aproximación discreta.

::: {#respuesta-20 .callout-note}
:::

### Pregunta 21

-   ¿Qué concluyes de la respuesta anterior? ¿En qué se diferencia este enfoque del análisis de datos clásico o frecuentista?

::: {#respuesta-21 .callout-note}
:::

# Ejercicio 4

::: callout-note
Para todas las distribuciones, utiliza el valor de `PREC` definido en el ejercicio 1.
:::

En un proyecto de investigación educativa, el equipo investigador ha evaluado la rapidez de lectura en las dos clases de 1º de ESO de un colegio.
Los datos que te entregan consisten en el tiempo en segundos que tarda cada niño en leer un texto estandarizado.

Se quiere obtener un parámetro global promedio del tiempo de lectura para el alumnado de 1º de ESO en el colegio, para lo que te piden ajustar un modelo normal-normal.
Se pide usar como distribución previa la estimada de la población, que tiene media y varianza de 247 y 1156, respectivamente.

Los datos que te han facilitado son:

```{r normal-normal-muestras}
clase_1 <- tibble(
  id     = 1:27,
  tiempo = c(
    242, 249, 278, 273, 227, 257, 276, 236, 214, 141, 200, 201, 
    228, 271, 160, 275, 156, 246, 293, 306, 263, 247, 224, 160, 277, 
    168, 250
  )
)

clase_2 <- tibble(
  id     = 1:24,
  tiempo = c(
    195, 176, 237, 258, 226, 254, 292, 212, 215, 298, 235, 244, 
    144, 227, 166, 194, 261, 187, 224, 233, 180, 167, 193, 282
  )
)
```

## Modelo normal-normal

### Pregunta 22

-   Determina la verosimilitud y las distribuciones previa y posterior de la media, asumiendo que la varianza de la verosimilitud es la varianza de los datos. Justifica cómo has obtenido los parámetros de la distribución posterior (usa 2 decimales de precisión).

::: {#respuesta-22 .callout-note}
:::

## Estimación

### Pregunta 23

-   Representa las distribuciones previa y posterior de la media; considera un eje que cubra 4 desviaciones típicas a cada lado de la media de la distribución previa. Obten el estimador esperado y modal a partir de esta distribución y compáralos con la solución analítica de la pregunta anterior.

::: {#respuesta-23 .callout-note}
:::
